【裁判字號】    98,重訴,417
【裁判日期】    991210
【裁判案由】    拆屋還地
【裁判全文】
臺灣桃園地方法院民事判決             98年度重訴字第417號
原      告  祭祀公業江士香
法定代理人  江國垣
訴訟代理人  蔡榮德律師
複  代理人  李明誌
被      告  江支邦
            王秀貴
兼  上一人
訴訟代理人  江衍明
上列當事人間請求拆屋還地事件，本院於民國99年11月11日言詞
辯論終結，判決如下：
    主      文
被告王秀貴應將坐落桃園縣大溪鎮○○段一三０二地號土地內如
附圖所示D 部分面積三三點六二平方公尺、E 部分面積一四八點
七五平方公尺、F 部分面積二一點六七平方公尺、I 部分面積一
四九點七一平方公尺土地上之建物拆除，將該部分土地交還原告
。
被告王秀貴、江支邦應連帶給付原告新台幣捌拾陸萬肆仟元，及
自民國九十九年十一月三日起至返還上開第一項之占用土地與原
告之日止，按月給付原告新台幣參萬陸仟元。
被告江衍明應將坐落桃園縣大溪鎮○○段一三０二地號土地內如
附圖所示A 部分面積三三點六一平方公尺、B 部分面積一四八點
七五平方公尺、C 部分面積二一點三九平方公尺土地上之建物拆
除，將如附圖所示H 部分面積九０點四二平方公尺土地上之水泥
刨除，將如附圖所示J 部分面積一四四點七七平方公尺土地上之
菜園移除，並將該部分土地交還原告。
被告江衍明、江支邦應連帶給付原告新台幣捌拾陸萬肆仟元，及
自民國九十九年十一月三日起至返還上開第一項之占用土地與原
告之日止，按月給付原告新台幣參萬陸仟元。
原告其餘之訴駁回。
訴訟費用由被告王秀貴與被告江支邦連帶負擔二分之一，餘由被
告江衍明與江支邦連帶負擔。
本判決第一項、第二項於原告以新台幣參佰貳拾萬元為被告王秀
貴、江支邦供擔保後，得為假執行。但被告王秀貴如以新台幣玖
佰玖拾伍萬壹仟玖佰伍拾捌元為原告供擔保，得免為假執行。
本判決第三項、第四項於原告以新台幣參佰玖拾陸萬元為被告江
衍明、江支邦供擔保後，得為假執行。但被告江衍明如以新台幣
壹仟壹佰捌拾伍萬貳仟貳佰伍拾捌元為原告供擔保，得免為假執
行。
原告其餘假執行之聲請駁回。
    事實及理由
壹、程序方面：
    按訴狀送達後，原告不得將原訴變更或追加他訴，但請求之
    基礎事實同一，不在此限，民事訴訟法第255 條第1 項但書
    第2 款定有明文。查本件原告起訴時訴之聲明第1 至3 項分
    別為：（一）被告王秀貴應將坐落桃園縣大溪鎮○○段1302
    地號土地（下稱系爭土地）上之同地段1167建號，鋼骨造二
    層樓，總面積290.54平方公尺之建物拆除；被告江衍明應將
    坐落系爭土地上之同地段1168建號，鋼骨造二層樓，總面積
    291.21平方公尺之建物拆除，並將土地返還與原告。（二）
    被告江支邦與被告江秀貴、江衍明應連帶給付原告新台幣（
    下同）720,000 元，及自返還前項土地前，按月給付原告72
    ,000元。嗣於民國99年5 月28日當庭變更其訴之聲明為：（
    一）被告王秀貴應將系爭土地內如附圖所示D 部分面積33.6
    2 平方公尺、E 部分面積148.75平方公尺、F 部分面積21.6
    7 平方公尺、I 部分面積149.71平方公尺土地上之建物拆除
    ，將該部分土地交還原告。（二）被告江衍明應將系爭土地
    內如附圖所示A 部分面積33.61 平方公尺、B 部分面積148.
    75平方公尺、C 部分面積21.39 平方公尺土地上之建物拆除
    ，將如附圖所示H 部分面積90.42 平方公尺土地上之水泥刨
    除，將如附圖所示J 部分面積144.77平方公尺土地上之菜園
    移除，並將該部分土地交還原告。（三）被告江支邦與被告
    江秀貴、江衍明應連帶給付原告720,000 元，及自98年11月
    1 日起至返還前2 項土地前，按月給付原告72,000元。核原
    告上開所為訴之變更，其請求之基礎事實同一，合於首揭規
    定，應予准許。
貳、實體方面：
一、原告起訴主張：（一）原告於91年12月3 日訴外人江宗津擔
    任原告前管理人時，與被告簽訂土地租賃契約書（下稱系爭
    租賃契約），以每月36,000元之代價將原告所有之系爭土地
    出租與被告王秀貴、江衍明，由被告王秀貴在系爭土地上興
    建桃園縣大溪鎮○○段1167建號建物，被告江衍明在系爭土
    地興建同段1168建號建物（下分別稱系爭1167建號建物、系
    爭1168建號建物。合稱系爭建物），租期自91年12月3 日起
    至97年12月2 日止。系爭租賃契約書之租期屆至後原告不再
    將系爭土地續租與被告，被告亦未曾給付任何租金與原告。
    （二）依系爭租賃契約書第11條約定，租期屆滿後原告有權
    要求保留系爭建物，如原告不欲保留系爭建物時，被告王秀
    貴、江衍明即應將系爭建物拆除，並將系爭土地返還與原告
    ，且按月應給付原告租金2 倍計算（即72,000元）之懲罰性
    違約金。另因被告江支邦為被告王秀貴、江衍明之連帶保證
    人，依租約第15條約定，江支邦應與王秀貴、江衍明就此違
    約金負連帶賠償責任。（三）被告王秀貴、江衍明雖抗辯其
    對系爭土地有優先承租權，然此僅係債權上之請求權，在未
    有租賃合意之前，王秀貴、江衍明仍屬無權占有系爭土地。
    況原告於系爭租賃契約屆滿後，尚未將系爭土地出租與第三
    人，原告欲將系爭土地收回自用，故被告王秀貴、江衍明並
    無優先承租權。又被告於系爭租賃契約屆至而終止後已1 年
    多未給付任何代價，無權占用系爭土地，且將系爭土地上之
    建物出租他人以獲利。原告前於98年6 月16日以存證信函催
    告被告等人返還，且經3 次調解，被告王秀貴、江衍明雖表
    示願意返還，惟要求原告補償600 萬元，並非合理。（四）
    縱認原告與被告王秀貴、江衍明間就系爭土地於系爭租賃契
    約之租期屆滿後仍有租賃關係，則原告已於97年7 月2 日以
    桃園南門郵局532 號存證信函對被告為催告給付租金之意思
    表示，並於99年8 月27日準備程序期日當庭再次催告，且表
    示如於10日內如未給付欠繳之租金即生終止租約之效果，然
    被告迄未繳租，故系爭租賃契約亦已經原告合法終止。爰依
    民法第767 條及租賃契約、連帶保證等法律關係提起本訴等
    語，並聲明：如前揭變更後之聲明，及願供擔保請准為假執
    行之宣告。
二、被告王秀貴、江衍明則以：（一）原告之事務應由管理委員
    會為之，原告之管理人即江國垣就原告之事務，無單獨決定
    之權限。系爭土地未經管理委員會決議，僅因江國垣一己之
    意，即要求被告王秀貴、江衍明拆除花費鉅資所興建之系爭
    建物。（二）依系爭租賃契約第2 條後段約定，兩造間就系
    爭土地之租期屆滿後，除原告收回自用或出售外，被告王秀
    貴、江衍明有優先承租權。故被告之優先承租權係受契約保
    障，除原告收回自用或出售外，原告並無權利否定被告之優
    先承租權。且被告之所以會簽訂系爭租賃契約，亦係因此項
    優先承租權之約定。詎原告於租期屆滿後，即以系爭房屋遭
    查封為由，故意不與被告續租，而執意拆屋還地，實與系爭
    租賃契約有違。又原告明知被告王秀貴、江衍明承租系爭土
    地係用以興建房屋，然系爭租賃契約第11條關於租期屆滿後
    原告不欲保留系爭土地上之建物時，王秀貴、江衍明應予拆
    除；第13條關於王秀貴、江衍明不得就系爭土地設定地上權
    ；及第14條關於王秀貴、江衍明不依約拆除而留置於系爭土
    地上之設備、物品，同意由原告全權處理等約定，皆對被告
    極為嚴苛。（三）原告請求被告王秀貴、江衍明拆屋還地，
    對於原告並無利益，但卻使甫興建未久之系爭建物面臨拆除
    ，應係權利濫用。（四）縱認被告王秀貴、江衍明就系爭土
    地確為無權占有，惟原告主張之懲罰性違約金實屬過高，應
    以每月租金36,000元計算等語資為抗辯，並聲明：原告之訴
    駁回，如受不利判決願供擔保請准宣告免為假執行。
三、被告江支邦則以：伊同意原告對被告王秀貴、江衍明所為拆
    屋還地之請求，但伊並未居住於被告王秀貴、江衍明所有之
    系爭建物內，故原告不應向伊請求因未拆除系爭建物而生之
    違約金，該違約金應向被告王秀貴、江衍明收取等語，資為
    抗辯，並聲明：原告之訴駁回。
四、兩造不爭執事項：
（一）系爭土地為原告所有。
（二）系爭土地租約之租期自91年12月3 日起至97年12月2 日止
      。
（三）系爭土地內如附圖所示D 、E 、F 、I 部分土地上之建物
      為被告王秀貴所有。
（四）系爭土地內如附圖所示A 、B 、C 部分土地上之建物為被
      告江衍明所有。系爭土地內如附圖所示H 部分土地上之水
      泥露天停車場、J 部分部分土地上之菜園亦為被告江衍明
      所占有。
（五）系爭租賃契約第11條約定，租期屆至時，承租人所出資興
      建之建物，出租人有權要求保留。出租人如不欲保留，則
      承租人應於租期屆滿前拆除一切地上物，並將系爭土地返
      還出租人。如有違反，承租人應給付以當時每日租金加倍
      計算之懲罰性違約金與出租人，至拆除地上物騰空返還系
      爭土地之日止，承租人不得要求任何費用。
（六）被告江支邦為被告王秀貴、江衍明於系爭租約之連帶保證
      人。
    上開事實，為兩造所不爭，並有系爭租賃契約、本院99年3
    月30日勘驗筆錄、桃園縣大溪地政事務所99年3 月30日之複
    丈成果圖在卷可稽（本院卷第5 至8 頁、第60至63頁、第71
    頁），自堪信為真實。
五、兩造爭執事項：
（一）被告王秀貴、江衍明占有系爭土地有無正當權源？
（二）被告於系爭租賃契約租期屆滿後至拆除系爭建物前，是否
      應按月給付原告72,000元之懲罰性違約金？
六、得心證理由：
（一）按祭祀公業法人應設管理人，執行祭祀公業法人事務，管
      理祭祀公業法人財產，並對外代表祭祀公業法人，祭祀公
      業條例第22條前段定有明文。被告雖辯稱原告之事務應由
      管理委員會決議，原告之管理人即江國垣於系爭租賃契約
      租期屆滿後，並無單獨決定是否與被告王秀貴、江衍明或
      提起本件訴訟之權限云云。惟查：江國垣為原告之管理人
      一事，為兩造所不爭，依上開法律規定，江國垣對外自有
      代表原告之權限，至其是否係依祭祀公業內部之決議執行
      原告之事務，乃原告與管理人江國垣間之法律關係，與被
      告無涉。是以，被告王秀貴、江衍明辯稱原告並未決議不
      將系爭土地續租與渠等，原告之管理人無權決定是否續租
      云云，顯非可採。
（二）按租賃定有期限者，其租賃關係，於期限屆滿時消滅，民
      法第450 條第1 項定有明文。查兩造間就系爭土地之租賃
      契約之租賃期間已於97年12月2 日屆至一事，為兩造所不
      爭，已如前述，故被告王秀貴、江衍明自不得依租賃之法
      律關係占有系爭土地甚明。
（三）按當事人主張有利於己之事實者，就其事實有舉證之責任
      ，民事訴訟法第277 條前段定有明文。被告王秀貴、江衍
      明雖抗辯渠等就系爭土地有優先承租權，除原告收回自用
      或將系爭土地出售外，原告並無不准被告王秀貴、江衍明
      繼續承租之權利云云，惟查：
      1.系爭租賃契約第2 條約定：「租賃期間：…租期屆滿，
        除甲方（即原告）收回自用或出售外，乙方（即被告王
        秀貴、江衍明）有優先承（續）租權，但應重新擬定租
        約及租金。」是以，倘若原告未將系爭土地出租與第三
        人，而係將系爭土地收回自用，則被告王秀貴、江衍明
        就系爭土地即無優先承租或續租之權利。
      2.原告主張其於系爭租賃契約之租期屆滿後，並未將系爭
        土地出租與第三人，而係將系爭土地收回自用，故被告
        王秀貴、江衍明抗辯渠等就系爭土地有優先承租或續租
        之權利，自應就原告計畫將系爭土地出租與他人此一有
        利於己之積極事實負舉證責任。然被告王秀貴、江衍明
        就此並未提出任何證據，是難認被告抗辯渠等就系爭土
        地有優先承租或續租權。故被告王秀貴、江衍明亦無從
        依系爭租賃契約第2 條關於優先承租權之約定，主張渠
        等為有權占有系爭土地。
（四）依兩造於91年12月3 日就系爭土地所簽訂之系爭租賃契約
      書第11條約定：「租期屆滿或第六條乙方（即被告王秀貴
      、江衍明）欲提前終止時，乙方出資興建之固定地上物，
      甲方（即原告）有權要求保留，乙方不得要求任何補償。
      甲方如不欲保留上述固定物時，則乙方應於租期屆滿或終
      止租約前拆除一切地上物，並立即返還本租賃土地與甲方
      ，如有違反者，乙方應給付以當時每日租金加倍計算之懲
      罰性違約金與甲方，至拆除地上物並騰空恢復原狀返還本
      租賃土地與甲方之日止。乙方不得要求任何費用。」經查
      ：
      1.系爭租賃契約之租期已於97年12月2 日屆至，業如前述
        。又原告不欲保留系爭建物一事，由原告提起本件訴訟
        ，請求被告王秀貴、江衍明拆屋還地即明。是依系爭租
        賃契約之約定，被告王秀貴、江衍明自應將系爭土地上
        之建物拆除，並將系爭土地返還與原告。
      2.按權利之行使，不得違反公共利益，或以損害他人為主
        要目的。行使權利，履行義務，應依誠實及信用方法，
        民法第148 條定有明文。被告王秀貴、江衍明雖辯稱原
        告本件拆屋還地之請求為權利濫用云云。然系爭租賃契
        約既已於第11條載明租期屆滿時，原告如不欲保留系爭
        土地上之建物時，被告王秀貴、江衍明即應將建物拆除
        。故原告請求被告拆除系爭建物，係行使其系爭租賃契
        約之權利，並為原告與被告王秀貴、江衍明於簽訂系爭
        租賃契約即可得預見之情，是王秀貴、江衍明於系爭土
        地興建建物時，即應考量此項建物遭原告請求拆除之風
        險，故難認原告此項權利行使之方式，以損害被告王秀
        貴、江衍明為主要之目的。被告王秀貴、江衍明辯稱原
        告為權利濫用云云，顯非可採。
      3.按當事人得約定債務人於債務不履行時，應支付違約金
        ，民法第250 條第1 項定有明文。被告王秀貴、江衍明
        迄未將系爭建物拆除，且仍占有系爭土地之事實，此經
        本院於99年3 月30日勘驗屬實，並有該日之勘驗筆錄及
        桃園縣大溪地政事務所之複丈成果圖在卷可稽（本院卷
        第60至63頁、第71頁），是被告王秀貴、江衍明違反系
        爭租賃契約中所載拆除租賃土地上之建物，並將租賃土
        地返還與原告之義務。依上開民法第250 條第1 項規定
        及系爭租賃契約之約定，被告王秀貴、江衍明應給付違
        約金與原告。
（五）按約定之違約金額過高者，法院得減至相當之數額，民法
      第252 條雖定有明文。然此規定乃係賦與法院得依兩造所
      提出之事證資料，斟酌社會經濟狀況並平衡兩造利益而為
      妥適裁量、判斷之權限，非謂法院須依職權蒐集、調查有
      關當事人約定之違約金額是否有過高之事實，而因此排除
      債務人就違約金過高之利己事實，依辯論主義所應負之主
      張及舉證責任。況違約金之約定，為當事人契約自由、私
      法自治原則之體現，雙方於訂約時，既已盱衡自己履約之
      意願、經濟能力、對方違約時自己所受損害之程度等主、
      客觀因素，本諸自由意識及平等地位自主決定，除非債務
      人主張並舉證約定之違約金額過高而顯失公平，法院得基
      於法律之規定，審酌該約定金額是否確有過高情事及應予
      如何核減至相當數額，以實現社會正義外，當事人均應同
      受該違約金約定之拘束，法院亦應予以尊重，始符契約約
      定之本旨（最高法院93年台上字第909 號判決意旨參照）
      。被告雖抗辯本件懲罰性違約金過高，應以每月36,000元
      計算始合理，本院應予酌減違約金數額云云。然查：
      1.被告江衍明將其所有坐落於系爭土地上之系爭1168建號
        建物出租與訴外人李見亨經營皇琳木材行，每月租金25
        ,000元；被告王秀貴則於其所有之系爭1167建號建物開
        設黃大目、廖心蘭豆干名產店，此有本院99年3 月30日
        勘驗筆錄附卷可稽（本院卷第60、61頁），被告王秀貴
        、江衍明亦自認租期屆滿後迄至本件99年11月11日言詞
        辯論終結時，仍繼續於系爭建物內開店等情（本院卷第
        108 頁背面），故被告王秀貴、江衍明係將系爭土地用
        以營利之事實，堪以認定。
      2.又系爭租賃契約第11條既已載明被告王秀貴、江衍明如
        違反租期屆滿後即拆屋還地之義務，應給付以當時租金
        加倍計算之懲罰性違約金，則被告王秀貴、江衍明於簽
        訂系爭租賃契約時，即得以審視渠等利用該地經營商業
        、出租房屋可得之收益及自身履約能力，依自由意旨決
        定是否簽約。況被告並未提出其他足資證明系爭租賃契
        約所約定懲罰性違約金過高之相關舉證，本院自難認該
        違約金有酌減之必要。
      3.原告主張系爭土地每月之租金為36,000元一事，既為兩
        造所不爭，故依系爭租賃契約第11條後段之約定，被告
        王秀貴、江衍明於將系爭土地返還原告前，每月自應給
        付原告72,000元之違約金。查自系爭租賃契約之租期於
        97年12月2 日屆至後，至本院言詞辯論終結前之99年11
        月2 日止共計24月，是原告請求被告王秀貴、江衍明給
        付1,728,000 元（計算式：72,000×24＝1,728,000 ）
        ，及自99年11月3 日起至返還系爭土地時止，按月給付
        原告72,000元，為有理由。
（六）按數人負同一債務，明示對於債權人各負全部給付之責任
      者，為連帶債務。無前項之明示時，連帶債務之成立，以
      法律有規定者為限，民法第272 條定有明文。經查：
      1.被告王秀貴、江衍明雖為系爭租賃契約之共同承租人，
        惟系爭租賃契約並未明示渠等應就系爭租賃契約所負之
        義務負連帶責任，故前揭於租期屆滿後被告王秀貴、江
        衍明未將系爭土地返還與原告前，所應給付原告之懲罰
        性違約金，係由渠等共同負擔，而非屬連帶債務。是以
        ，被告王秀貴、江衍明各應給付原告864,000 元，並於
        拆除其各自所有位在系爭土地上之建物前，按月給付原
        告36,000元。故原告主張王秀貴、江衍明應連帶對原告
        負違約金之賠償責任，應屬無據。
      2.被告江支邦雖辯稱其並未居住於系爭土地上，故其無庸
        因被告王秀貴、江衍明未返還系爭土地與原告一事給付
        金錢云云。然系爭租賃契約第15條約定：「…乙方所覓
        得之連帶保證人與乙方連帶負一切損害賠償與違約責任
        ，並願放棄先訴抗辯權。…」且被告江支邦為被告王秀
        貴、江衍明於系爭租約之連帶保證人一事，為兩造所不
        爭。是以，被告江支邦應就被告王秀貴、江衍明各自對
        原告所應給付之違約金，分別與王秀貴、江衍明對原告
        負連帶給付之責任。
七、綜上所述，系爭租賃契約之租賃期間既已屆至，且原告係將
    系爭土地收回自用，未將之另租予他人，而未與被告續訂租
    約，則被告王秀貴、江衍明自應將系爭土地返還與原告。從
    而，原告依民法第767 條第1 項前段及系爭租賃契約之法律
    關係，起訴請求被告王秀貴、江衍明拆屋還地；並請求被告
    江支邦與王秀貴、江衍明就尚未返還系爭土地期間所應給付
    原告之違約金負連帶給付之責，洵屬正當，應予准許。至原
    告逾此以外之請求，即屬無據，應予駁回。
八、本件原告勝訴部分，原告與被告王秀貴、江衍明分別陳明願
    供擔保請准宣告假執行或免為假執行，核均無不合，爰分別
    酌定相當之擔保金額，予以准許。至原告敗訴部分，其假執
    行之聲請失所附麗，應予駁回。
九、本件事證已臻明確，兩造其餘之主張、陳述及所提之證據資
    料，核與判決結果無何影響，爰不一一論述，附此敘明。
十、訴訟費用負擔之依據：民事訴訟法第79條、第85條第2 項。
中    華    民    國    99    年    12    月    10    日
          民事第三庭  審判長法  官  張益銘
                            法  官  陳筱蓉
                            法  官  毛彥程
以上正本係照原本作成。
如對本判決上訴，須於判決送達後20日內向本院提出上訴狀。如
委任律師提起上訴者，應一併繳納上訴審裁判費。
中    華    民    國    99    年    12    月    13    日
                            書記官  伍幸怡

司法院資訊處製作；財團法人民間司法改革基金會備份。
